ACORDAO-COMPLETO-2530853

ACÓRDÃO 1425/2022 ATA 8/2022 - SEGUNDA CÂMARA

VISTOS, relatados e discutidos estes autos de tomada de contas especial instaurada pela Fundação Nacional de Saúde em razão da não comprovação da regular aplicação dos recursos repassados ao Município de Queimados/RJ por meio do Convênio EP 2998/05 (Siafi 557480) , que tinha por objeto a execução de sistema de esgotamento sanitário no aludido município,
ACORDAM os Ministros do Tribunal de Contas da União, reunidos em sessão da Segunda Câmara, ante as razões expostas pelo Relator, em:
9.1. acolher parcialmente as alegações de defesa apresentadas por Max Rodrigues Lemos;
9.2. com fundamento nos arts. 1º, inciso I, 16, inciso II, 18 e 23, inciso II, da Lei 8.443/92, julgar regulares com ressalva as contas de Max Rodrigues Lemos e do Município de Queimados/RJ, dando-lhes quitação;
9.3. remeter cópia deste acórdão à Funasa, aos responsáveis e ao Tribunal de Contas do Estado do Rio de Janeiro (TCE/RJ) , para adoção das medidas que entender cabíveis.

TCE instaurada pelo(a) Fundação Nacional de Saúde em razão de Não comprovação da regular aplicação dos recursos repassados pela União, Convênio EP 2998/05, firmado com o/a FUNDACAO NACIONAL DE SAUDE, Siafi/Siconv 557480, função SAUDE, que teve como objeto SISTEMA DE ESGOTAMENTO SANITARIO. (nº da TCE no sistema: 867/2017).

Segunda Câmara

Município de Queimados/RJ; Fundação Nacional de Saúde (Funasa).

3. Responsáveis: Max Rodrigues Lemos (XXX.616.007-XX); Município de Queimados/RJ.

13.1. Ministros presentes: Augusto Nardes (na Presidência), Aroldo Cedraz, Bruno Dantas (Relator) e Antonio Anastasia.
13.2. Ministros-Substitutos presentes: Marcos Bemquerer Costa e André Luís de Carvalho.

BRUNO DANTAS

Por registrar as principais ocorrências havidas no andamento do processo até o momento, resumindo os fundamentos das peças acostadas aos autos, adoto como relatório, com os ajustes necessários, a instrução da secretaria responsável pela análise da demanda (peça 193) , que contou com a concordância do corpo diretivo da unidade (peças 194-195) e do Ministério Público junto ao TCU (peça 196) :
"INTRODUÇÃO
1. Cuidam os autos de Tomada de Contas Especial instaurada pela Funasa - Fundação Nacional de Saúde, em desfavor de Max Rodrigues Lemos (XXX.616.007-XX) e Carlos de França Vilela (XXX.505.397-XX) , Prefeitos de Queimados - RJ nas gestões 2009-2016 e 2017-2020, respectivamente, em razão de não comprovação da boa e regular aplicação dos recursos repassados por meio do Convênio EP 2998/05 - Siafi 557480 (peça 6) , que tinha por objeto a execução de sistema de esgotamento sanitário em consonância com o plano de trabalho aprovado (peças 2 e 11) .
HISTÓRICO.
2. Em 01/07/2015, o Tribunal proferiu o Acórdão 1610/2015-TCU-Plenário, que cuidou de auditoria realizada no âmbito do TC Processo 029.215/2014-5 sob a sistemática de Fiscalização de Orientação Centralizada, com o objetivo de fiscalizar 'a construção de obras de esgotamento sanitário e de abastecimento de água, no Estado do Rio de Janeiro, nos municípios de Bom Jesus do Itabapoana, Mesquita, Nova Iguaçu, Queimados e Tanguá, financiadas com recursos originários de Convênios e do Programa de Aceleração do Crescimento - PAC.'
3. A auditoria em comento apontou os seguintes achados em relação aos objetos executados com os repasses federais fiscalizados, entre eles o Convênio EP 2998/05: i) obras concluídas, mas inoperantes; e ii) excessivos prazos de execução das obras.
4. Diante das questões suscitadas, o Tribunal expediu determinação para a Funasa, nos seguintes termos:
' (...) ACORDAM os Ministros do Tribunal de Contas da União, reunidos em Sessão Plenária, ante as razões expostas pelo Relator, em:
9.1. determinar à Superintendência Estadual da Fundação Nacional de Saúde no Estado do Rio de Janeiro, com fulcro no artigo 250, inciso II, do Regimento Interno do TCU, que, no prazo de 120 (cento e vinte) dias:
9.1.1. ultime tratativas para colocar em funcionamento os sistemas de esgotamento sanitário custeados por meio dos Convênios 2.998/2005 (Siafi 557480) e 1.976/2006 (Siafi 568359) , firmados com a Prefeitura de Queimados-RJ; e 2.178/2005 (Siafi 557582) e 2.560/2005 (Siafi 557500) , com a Prefeitura de Tanguá-RJ, considerando as constatações do Relatório de Auditoria, impugnando, se for o caso, a integralidade ou a parcela dos recursos repassados cuja aplicação não gerou utilidade;
9.1.2. Na hipótese de impugnação dos valores mencionados no subitem anterior, adote as medidas administrativas necessárias à caracterização do dano e, caso não obtenha êxito na recomposição do erário federal, instaure, imediatamente, a competente tomada de contas especial, nos termos da IN TCU 71/2012, concluindo o procedimento no prazo máximo de 180 dias;
9.1.3. informe ao TCU as medidas adotadas para dar cumprimento a esta deliberação;
9.2. encaminhar cópia desta deliberação, acompanhada do relatório e do voto que a fundamentam, à Superintendência Estadual da Funasa no Rio de Janeiro e aos municípios de Bom Jesus do Itabapoana/RJ; Mesquita/RJ, Nova Iguaçu/RJ, Queimados/RJ e Tanguá/RJ; (...) .'
5. Em 24/11/2017, com fundamento na IN/TCU 71/2012, alterada pela IN/TCU 76/2016 e DN/TCU 155/2016, o dirigente da Funasa autorizou a instauração da tomada de contas especial (peça 1) . O processo foi registrado no sistema e-TCE com o número 867/2017.
6. O Convênio EP 2998/05, registro Siafi 557480, foi firmado no valor de R$ 1.319.870,63, sendo R$ 1.177.664,91 à conta do concedente e R$ 142.205,72 referentes à contrapartida do convenente. Teve vigência de 30/12/2005 a 29/03/2014, com prazo para apresentação da prestação de contas em 29/05/2014. Os repasses efetivos da União totalizaram R$ 1.177.664,91 (peças 16, 19 e 56) e foram creditados na conta corrente específica do ajuste (Banco do Brasil, agência 1581-4, conta 18122-6) nos dias 10/11/2006 (R$ 440.000,00) , 28/09/2007 (R$ 440.000,00) e 03/01/2014 (R$ 220.000,00) , conforme Peça 64.
7. A Funasa realizou visitas ao município em 27/08/2007, 19/04/2011, 22/11/2013 e em 15/09/2015 (peças 59, 38, 61 e 75) , tendo atestado um percentual de execução física de 100%, salientando, contudo, que a obra teria sido encerrada sem etapa útil.
8. No relatório lançado à Peça 75, a concedente registrou que a inexistência de etapa útil estaria relacionada às seguintes constatações: i) o grande volume do efluente que chega na ETE não é proveniente de uso doméstico; ii) o esgoto que deveria estar sendo encaminhado para a ETE foi desviado para a rede de drenagem desta, lançado in natura no córrego da região; iii) a ETE está operando com efluente praticamente limpo, certamente oriundo do Lençol Freático; e vi) uma grande quantidade de Ligações Domiciliares que já estava concluída e ligada na Rede de Esgoto, objeto dos Convênios 2998/05 e 1976/06, foi danificada e ligada a Rede de Drenagem construída pelo programa Bairro Novo.
9. Em vistas dessas impropriedades, o Município de Queimados - RJ prontificou-se, ainda em 02/05/2016 (peça 75) , a adotar as medidas necessárias para regularizar as pendências apontadas pelos técnicos da Funasa no prazo de 90 dias.
10. Em 28/07/2016 (peça 78) , o município informou que estava atuando para a ETE voltar ao pleno funcionamento, mediante o reparo das áreas depredadas e a aquisição e instalação dos novos equipamentos. No mesmo documento, a prefeitura esclareceu que a ETE teria 'funcionado perfeitamente durante um curto período, suprindo a necessidade da localidade', mas que a estação teria sido 'drasticamente danificada e saqueada por ação de vândalos, que subtraíram para si equipamentos, afetando assim o seu funcionamento'.
11. Em 14/10/2016, o município solicitou a prorrogação do prazo por um período extra de 120 dias para concluir as pendências apresentadas (peça 80) , tendo a Funasa deferido o pedido (peça 82) .
12. Expirado o prazo sem manifestação do município, procedeu-se à notificação da nova administração municipal (gestão 2017-2020) para ciência e adoção das medidas necessárias (peças 86, 91 e 92) .
13. A prestação de contas e complementações enviadas foram analisadas por meio dos documentos constantes nas Peças 24, 31, 38, 45, 59, 62, 75 e 81.
14. O fundamento para a instauração da Tomada de Contas Especial, conforme consignado na matriz de responsabilização elaborada pelo tomador de contas, foi a constatação da seguinte irregularidade:
Não comprovação da boa e regular aplicação dos recursos recebidos da União, por meio do Convênio 2998/2005, celebrado entre a Fundação Nacional de Saúde e a prefeitura do Município de Queimados. Em razão da não consecução dos objetivos, apesar da execução total.
15. Os responsáveis arrolados na fase interna foram devidamente comunicados e, diante da ausência de justificativas suficientes para elidir a irregularidade e da não devolução dos recursos, instaurou-se a tomada de contas especial.
16. No relatório (peça 101) , o tomador de contas concluiu que o prejuízo importaria no valor original de R$ 1.006.463,21, imputando-se a responsabilidade a Max Rodrigues Lemos, na condição de gestor dos recursos e Carlos de França Vilela, na condição de prefeito sucessor.
17. Em 20/12/2018, a Controladoria-Geral da União emitiu o relatório de auditoria (peça 102) , em concordância com o relatório do tomador de contas. O certificado de auditoria e o parecer do dirigente do órgão de controle interno concluíram pela irregularidade das presentes contas (peças 103 e 104) .
18. Em 07/02/2019, o Ministro responsável pela área atestou haver tomado conhecimento das conclusões contidas no relatório e certificado de auditoria, bem como do parecer conclusivo do dirigente do órgão de controle interno, manifestando-se pela irregularidade das contas, e determinou o encaminhamento do processo ao Tribunal de Contas da União (peça 105) .
19. Uma vez remetidos os autos a este Tribunal para fins de apreciação e julgamento, em sede de instrução preliminar (peça 108) , a análise dos pressupostos de procedibilidade previstos na IN/TCU 71/2012 verificou que não havia óbices preliminares que impedissem o prosseguimento desta tomada de contas especial, uma vez que não se configurou o transcurso de mais de dez anos entre o fato gerador e a primeira notificação válida do responsável pela autoridade administrativa competente. Ademais, o valor atualizado do débito apurado (sem juros) em 1/1/2017 era superior a R$ 100.000,00, na forma estabelecida conforme os arts. 6º, inciso I, e 19 da IN/TCU 71/2012, modificada pela IN/TCU 76/2016.
20. Após as considerações técnicas acerca da apuração dos fatos, identificação do responsável e quantificação do dano para fins de ressarcimento, a análise preliminar pugnou pela citação do ex-Prefeito Municipal de Queimados/RJ, de 1/1/2009 a 31/12/2016, bem como pela exclusão de responsabilidade de Carlos de França Vilela (XXX.505.397-XX) , Prefeito de Queimados /RJ na gestão 2017-2020 (peça 108, p. 5) , e a inclusão do Município de Queimados no polo passivo da presente relação processual, acompanhada pelos pronunciamentos uníssonos da Unidade Técnica (peças 109-110) .
21. E, em cumprimento à determinação supramencionada, foi elaborada a instrução de Peça 108, p. 1-8, acompanhada de pronunciamentos uníssonos desta Unidade Técnica (peças 109-110) , com proposta de citação dos responsáveis acima mencionados
45. Diante do exposto, submetem-se os autos à consideração superior, propondo: a) realizar a citação dos responsáveis a seguir indicados, com fundamento nos arts. 10, § 1º, e 12, incisos I e II, da Lei 8.443/1992 c/c o art. 202, incisos I e II, do RITCU, para que, no prazo de 15 (quinze) dias, em decorrência da conduta praticada, apresentem alegações de defesa e/ou recolham, aos cofres especificados, a quantia abaixo indicada, atualizada monetariamente a partir da respectiva data até o efetivo recolhimento, abatendo-se na oportunidade as quantias eventualmente ressarcidas, na forma da legislação em vigor, que geraram a irregularidade demonstrada a seguir:
Irregularidade: não comprovação da boa e regular aplicação dos recursos recebidos por meio do Convênio EP 2998/2005, em razão da não consecução dos objetivos avençados, apesar da execução total do objeto do ajuste.
Dispositivos violados: Constituição Federal, arts. 37, caput, e 70, parágrafo único; Lei 8.666/1993, art. 3º; Decreto-Lei 200/1967, art. 93; Decreto 93.872/1986, art. 66.
Responsáveis solidários: Max Rodrigues Lemos (XXX.616.007-XX) , Prefeito de Queimados - RJ nas gestões 2009-2012 e 2013-2016, e Município de Queimados - RJ (39.485.412/0001-02) .
Valor original do débito e data: 
	DATA DA OCORRÊNCIA
	VALOR ORIGINAL (Real) 
	DÉBITO/CREDITO

	08/11/2006
	440.000,00
	Débito

	25/09/2007
	440.000,00
	Débito

	30/12/2013
	100.000,00
	Débito

	30/12/2013
	120.000,00
	Débito

	04/06/2014
	37.920,60
	Crédito

Valor total do débito atualizado até 22/1/2020: R$ 2.123.657,21.
Cofre para recolhimento: Fundação Nacional de Saúde.
Responsável 1: Max Rodrigues Lemos (XXX.616.007-XX) .
Conduta: não adotar as medidas elementares de vigilância necessárias para impedir a depredação do objeto do Convênio EP 2998/05, bem como deixar de adotar as providências para corrigir as falhas posteriormente apontadas pela Funasa e, assim, garantir que o empreendimento alcançasse os fins esperados em benefício da população.
Nexo de causalidade: a não adoção das medidas elementares de vigilância necessárias para impedir a depredação do objeto do Convênio EP 2998/05 e das providências posteriores para corrigir as falhas apontadas pela Funasa resultou na completa inservibilidade do empreendimento.
Culpabilidade: não há excludentes de ilicitude, de culpabilidade e de punibilidade. É razoável supor que o responsável tinha consciência da ilicitude de sua conduta. Era exigível conduta diversa da praticada, qual seja, adotar as medidas elementares de vigilância necessárias para impedir a depredação do objeto do Convênio EP 2998/05 ou as providências posteriores para corrigir as falhas apontadas pela Funasa.
Responsável 2: Município de Queimados - RJ (39.485.412/0001-02) .
Conduta: não adotar as medidas elementares de vigilância necessárias para impedir a depredação do objeto do Convênio EP 2998/05, bem como deixar de adotar as providências para corrigir as falhas posteriormente apontadas pela Funasa e, assim, garantir que o empreendimento alcançasse os fins esperados em benefício da população.
Nexo de causalidade: a não adoção das medidas elementares de vigilância necessárias para impedir a depredação do objeto do Convênio EP 2998/05 e das providências posteriores para corrigir as falhas apontadas pela Funasa resultou na completa inservibilidade do empreendimento.
Culpabilidade: não há excludentes de ilicitude, de culpabilidade e de punibilidade. É razoável supor que o ente federado, na pessoa do seu representante legal, tinha consciência da ilicitude de sua conduta. Era exigível conduta diversa da praticada, qual seja, adotar as medidas elementares de vigilância necessárias para impedir a depredação do objeto do Convênio EP 2998/05 ou as providências posteriores para corrigir as falhas apontadas pela Funasa.
b) informar aos responsáveis que, caso venham a ser condenados pelo Tribunal, os débitos ora apurados serão acrescidos de juros de mora, nos termos do § 1º do art. 202 do RITCU;
c) esclarecer aos responsáveis, em obediência ao art. 12, § 2º, da Lei 8.443/1992, e ao art. 12, inciso VI, da Resolução TCU 170/2004, que o recolhimento tempestivo do débito somente sanará o processo caso seja reconhecida a sua boa-fé e não se constate outra irregularidade nas contas;
d) esclarecer aos responsáveis, em obediência ao art. 12, § 3º, da Lei 8.443/1992, e ao art. 12, inciso VII, da Resolução TCU 170/2004, que o não atendimento à citação implicará revelia, para todos os efeitos, dando-se prosseguimento ao processo.
22. Devidamente notificados, conforme atestam os Ofícios 4607 e 4608/2020-TCU/Secex-TCE, de 17/2/2020 (peças 113-114) e os ARs de 19 e 20/3/2020 (peças 162-163) , os responsáveis, fizeram apresentar suas alegações de defesa de Peças 117, acompanhada dos documentos de Peças 118-133, e 137, acompanhada dos documentos de Peças 138-159, além da Petição de Peça 164, acompanhada dos documentos acostados às Peças 165-181.
23. Por meio da instrução técnica acostada à peça 183, foram analisadas as alegações de defesa apresentadas na forma a seguir:
39. Como se nota no teor de suas alegações de defesa supratranscritas, os responsáveis sustentam, em síntese, que a referida obra foi integralmente executada, bem como colocada em pleno funcionamento, restando, nos seus dizeres, 'funcional e operante'.
40. Contudo, dever recordar que, em primeiro lugar, nem a Funasa nem o Tribunal contestaram, em nenhum momento, a execução da obra, tendo sido atestada por ambas as instituições a sua realização integral, conforme já fartamente mencionado na instrução inicial de Peça 108.
41. Com o fito de iluminar o presente exame, cumpre recordar que a instauração desta TCE foi motivada por Determinação contida no Acórdão 1610/2015-TCU-Plenário, que tratou da Auditoria realizada pelo Tribunal no período de 05/11/2014 a 16/01/2015 com o objetivo de fiscalizar a construção de obras de esgotamento sanitário e de abastecimento de água financiados com recursos originários de convênios em municípios do Estado do Rio de Janeiro, dentre eles, o Convênio EP 2998/05, celebrado entre a Funasa e a Prefeitura de Queimados.
42. E, na citada Auditoria, restou constatado que as obras sob análise foram, de fato, devidamente recebidas em 14/03/2014, malgrado o excessivo lapso temporal demandado para a sua execução, mas que, a despeito de sua conclusão integral, as mesmas estariam inoperantes, conclusão essa em estrita consonância com aquelas geradas pela Funasa, especificamente, nas vistorias realizadas em 22/11/2013 (peça 61) e em 15/09/2015 (peça 75) , onde foi atestada a execução física de 100% das obras, porém encerrada sem etapa útil.
43. Isso porque, conforme Relatório de TCE (peça 101) , a Funasa atestou a inutilidade do empreendimento, apesar da execução física de 100%, devido às falhas apontadas na Peça 75, já elencadas no item 8 supra, quais sejam: 'i) o grande volume do efluente que chega na ETE não é proveniente de uso doméstico; ii) o esgoto que deveria estar sendo encaminhado para a ETE foi desviado para a rede de drenagem desta, lançado in natura no córrego da região; iii) a ETE está operando com efluente praticamente limpo, certamente oriundo do Lençol Freático; e vi) uma grande quantidade de Ligações Domiciliares que já estava concluída e ligada na Rede de Esgoto, objeto dos Convênios 2998/05 e 1976/06, foi danificada e ligada a Rede de Drenagem construída pelo programa Bairro Novo', deixando evidente a impossibilidade de uso efetivo das obras executadas e o consequente não atingimento dos fins do ajuste, por evidente.
44. Ora, uma ETE - Estação de Tratamento de Esgoto tem a finalidade precípua de, evidentemente, 'tratar' o esgoto que por ela transita, ou seja, realizar procedimentos que, em algum grau, quiçá na sua totalidade, purifiquem o referido fluxo de dejetos, com vistas à sua eliminação futura sem efeitos nocivos ao meio ambiente e à população em geral, por óbvio.
45. Naturalmente, a partir da constatação que os dejetos estavam sendo despejados in natura nos cursos d'água da região, ou seja, sem 'tratamento' algum, resta patenteado o fracasso do empreendimento, que, em síntese, repise-se, visava a 'tratar' o esgoto sanitário produzido pelos moradores da referida Municipalidade, e não os despejar in natura nos córregos adjacentes, o que, supõe-se, era o que acontecia antes do início das obras, daí a necessidade de sua construção.
46. Em acréscimo, a Funasa atestou que o efluente que percorria as tubulações da ETE estava praticamente limpo, sendo, muito provavelmente, de origem freática, ou seja, todo o sistema de tratamento de esgoto implantado com recursos federais estava apenas escoando água do lençol freático da região, provavelmente oriunda de fontes subterrâneas ou ainda de origem pluvial, como mero encanamento fosse.
47. Dessa forma, configura-se flagrante a inutilidade da obra, já que utilizada apenas para o escoamento hídrico-freático, não se prestando à função originalmente prevista, muito mais complexa, admite-se, qual seja, o escoamento e tratamento dos dejetos recolhidos pelo sistema de esgotamento sanitário do Município, tornando imperativa a instauração da presente TCE.
48. A seguir, em contradição com o seu pleito inicial e conferindo razão às conclusões supra, os responsáveis fazem alusão a 'fatos supervenientes que impediram o funcionamento da ETE' (peça 117, p. 10-12, e Peça 137, p. 11-14) , elencando o que segue:
'. Conforme foi discorrido acima, a Estação de Tratamento de Esgoto foi implantada e encontrava-se plenamente operante. Ocorre que, no ano de 2015, o Estado do Rio de Janeiro, através do Projeto 'Bairro Novo', realizou obras de pavimentação e drenagem que danificaram a operacionalidade da ETE. Por oportuno, confira-se a apuração que foi realizada pela Prefeitura de Queimados acerca dos locais onde o sistema de esgoto foi danificado. Observe-se que as ligações de esgoto domiciliares foram danificadas em diversas ruas. As obras causaram o seccionamento dos troncos coletores de esgoto que, por sua vez, foram desviados da ETE e ligados diretamente nas redes de drenagem. Logo, foi uma obra posterior, realizada pelo Estado do Rio de Janeiro, que ensejou o seccionamento da rede coletora dos esgotos das residências. Em razão disso, ao ser realizada inspeção in loco pela FUNASA, em estrito cumprimento à decisão do TCU, assim constou no Relatório da Tomada de Contas: 'que o grande volume de efluente que chega na ETE não é proveniente de uso doméstico. Constatou-se também que o esgoto que deveria estar sendo encaminhado para a ETE foi desviado para a rede de drenagem, e desta, lançado in natura no córrego da região. A ETE está operando com efluente praticamente limpo, certamente oriundo do Lençol Freático. E também, colheu-se informações de que uma grande quantidade de ligações domiciliares que já estavam concluídas e ligadas nas Redes de Esgoto foram danificadas e ligadas à Rede de Drenagem construída pelo programa Bairro Novo.' (Documento em anexo) . Ou seja, o esgoto, por ter tido o seu curso desviado da ETE, em razão das obras que ocasionaram o seccionamento dos tubos, estava sendo despejado diretamente no corpo d´água. As águas pluviais e demais águas superficiais, que já eram parcialmente filtradas pelo próprio solo, acabavam penetrando na tubulação de esgoto e, uma vez que as tubulações de esgoto estavam corretamente dimensionadas e as estações elevatórias estavam em pleno funcionamento, as mesmas acabavam por chegar na ETE de forma praticamente limpa. Veja, a ETE só estava recebendo os efluentes, pois estava operando. E os efluentes só estavam chegando de forma praticamente limpa pois as obras do Projeto 'Bairro Novo' ocasionaram o seccionamento da tubulação de esgoto que, por sua vez, foi direcionada, de forma errônea, para as redes de drenagem'.
49. Depreende-se do texto acima que os responsáveis imputam a interrupção do funcionamento da ETE em comento a fatos supervenientes e estranhos aos seus agentes executores, tratando-se de efeitos causados por obras de pavimentação e drenagem levadas a cabo pelo Governo do Estado do Rio de Janeiro em 2015, denominadas 'Projeto Bairro Novo', que, nos seus dizeres, 'danificaram a operacionalidade da ETE'.
50. Ora, tais alegações não merecem prosperar, posto em dissonância com os fatos, senão vejamos. Conforme mencionado na instrução inicial de Peça 108, a constatação da inutilidade das obras do Convênio EP 2998/05 'foi causada pela depredação do empreendimento, o que, por sua vez, decorreu da negligência do município em prover a vigilância mínima necessária para evitar que a ação de vândalos inviabilizasse o regular uso do patrimônio público'.
51. E, em discrepância com a data fornecida pelos defendentes, a partir das informações constantes dos autos, verificou-se que o dano observado foi gerado por inércia da Administração Municipal, notadamente no período compreendido entre novembro de 2013 e novembro de 2014, haja vista que o relatório de Vistoria Técnica da Funasa de 22/11/2013 não fez qualquer menção à inutilidade das obras, atestando que, à época, a obra estava devidamente finalizada e a 'ETE encontra-se pronta e com módulo de ampliação em carga' (peça 61) , ao passo que a Auditoria realizada pelo TCU no fim de 2014 apontou que as obras, embora concluídas, estavam inoperantes.
52. Ou seja, como se nota, a referida inoperância do sistema estava devidamente materializada já ao final do ano de 2014, não podendo ser imputada a fatos supervenientes ocorridos ao longo do exercício de 2015, fatos esses ocasionados por obra levada a termo por terceiros, no caso, o Governo Estadual.
53. Não obstante, em sequência, os responsáveis alegam não terem se omitido na busca de soluções para o problema, acrescentando:
'O jurisdicionado, ao tomar ciência do ocorrido, NÃO SE OMITIU, mas no dia seguinte que recebeu o Ofício 1252, da Superintendência Estadual da FUNASA no Rio de Janeiro, datado de 14/10/2015, tomou todas as medidas necessárias para a solução do problema, e logo no dia 15/10/2015, instaurou o Processo Administrativo 9066/2015/04 (cópias em anexo) , determinado providências urgentes no sentido de corrigir as irregularidades apontadas. Neste processo, a empresa responsável pela realização da obra do Projeto Bairro Novo no Município de Queimados foi notificada para reparar os danos que causou, mas recusou-se à reparação, e o processo administrativo instaurado pelo ex-Prefeito Max Rodrigues Lemos continuou tramitando, até que o Município acionou judicialmente a empresa executora da obra, o Estado do Rio de Janeiro, e a empresa líder do consórcio, originando o Processo 0011832-57.2019.8.19.0067, que tramita pela 2ª Vara Cível da Comarca de Queimados - RJ. O jurisdicionado, portanto, não se omitiu, não podendo ser responsabilizado por FATO DE TERCEIRO, ainda mais quando adotou todas as medidas que eram cabíveis na busca da reparação. Ressalte-se, ainda, que atenta a essa situação, a Prefeitura de Queimados realizou alguns reparos, tendo desembolsado o valor de R$ 30.147,87 (trinta mil, cento e quarenta e sete reais e oitenta e sete centavos) para reparar de forma imediata os locais onde a situação encontrava-se mais crítica. No entanto, o valor total que deveria ser desembolsado para a reparação total dos danos causados pela obra do Estado do Rio de Janeiro alcançou a monta de R$ 1.693.260,83 (um milhão, seiscentos e noventa e três, duzentos e sessenta mil reais e oitenta e três centavos) . O Município de Queimados, infelizmente, não possui essa disponibilidade de recursos. Então, foi realizado o reparo dos danos considerados mais urgentes e que cabiam no orçamento do Município, tendo sido ajuizada a respectiva ação ressarcitória em face do Estado do Rio de Janeiro e do Consórcio executor da obra (Consórcio HSE (HYDRA, SILO & ESPECTRO) para requerer o reembolso da quantia gasta com os reparos imediatos e o pagamento da quantia necessária ao reparo de todos os prejuízos causados.
54. O Município de Queimados, na pessoa do seu atual mandatário, em perfeita sintonia com o texto supra, aduz que:
'O jurisdicionado, ao assumir a gestão, em 2017, encontrou em andamento o Processo Administrativo 9066/2015/04, aberto na gestão do ex-prefeito, Max Rodrigues Lemos, que determinava providências urgentes no sentido de corrigir as irregularidades apontadas, para voltar a dar funcionalidade à obra. O atual Prefeito deu continuidade a esse processo, notificou à empresa para reparar os danos, e diante da sua recusa, encaminhou a documentação à Procuradoria do Município para que providenciasse o ajuizamento de uma ação para ressarcimento dos danos, o que foi feito, originando o Processo 0011832- 57.2019.8.19.0067, que tramita pela 2ª Vara Cível da Comarca de Queimados - RJ'.
55. Uma vez mais, faz-se necessária a remissão aos comentários supra, dando conta da constatação da inoperância da rede de esgoto mais de um ano antes do início das obras do Projeto Bairro Novo, admitida pelos próprios defendentes, pois, repise-se, o não funcionamento do sistema já havia sido verificado entre o fim de 2013 e o fim de 2014, ao passo que a obra mencionada se deu em 2015, conforme registrado.
56. Acresça-se tratar-se aqui de dois fatos distintos: um, a inoperância do sistema de tratamento de esgoto que, malgrado a sua conclusão integral, não estava sendo útil para a população-alvo, constatação essa datada de 2013-2014; e dois, os possíveis danos causados à obra por ação de terceiros, no caso, as obras de pavimentação e drenagem do Projeto Bairro Novo.
57. A partir do instante em que a Prefeitura Municipal de Queimados firmou termo de convênio com a Funasa, comprometeu-se, formalmente, não apenas a executar a obra pactuada na sua integralidade, como também colocá-la em funcionamento, por evidente, caso contrário nenhum proveito se teria com a sua construção.
58. Se, após a sua execução, realizada na sua integralidade, conforme atestam tanto o Órgão Repassador quanto o Tribunal, a mesma, ainda assim, não entrou em atividade no período subsequente, conforme registrado, nenhuma conexão se dá com o suposto fato superveniente que lhe causou danos, posto a sua inoperância já estar devidamente materializada anteriormente, tratando-se aqui de fatos desconexos entre si, pois as obras de pavimentação e drenagem não foram a causa da inoperância do sistema, já anteriormente constatada, não havendo que se falar em qualquer nexo de causalidade entre ambos os fatos.
59. Dessa forma, torna-se imperativo principiar o exame de responsabilização quanto aos fatos acima narrados, ante a sua manifesta comprovação. Para tanto, cumpre consignar que Max Rodrigues Lemos era o Prefeito Municipal nesse período (gestões 2009-2012 e 2013-2016) , abarcando desde a execução da obra até a entrega da prestação de contas, devendo recair sobre esse gestor, portanto, a responsabilidade pelo dano apurado, pesando também contra o responsável o fato não ter adotado tempestivamente as medidas necessárias para regularizar as pendências apontadas pela Funasa, mesmo após demandado pela Instituição, tendo sido avisado das ocorrências e se comprometido a resolvê-las, o que não se deu efetivamente.
60. Em conclusão, os defendentes requerem sejam afastas as responsabilidades que lhes são imputadas, afirmando in verbis:
'Como forma de comprovar tudo o que foi discorrido, estão sendo acostados à presente peça os seguintes documentos: a) Cópia do Relatório da Tomada de Contas Especial, em que consta que a ETE estava operando, só que o efluente que estava chegando não era de uso doméstico, e também que foram colhidas informações pela própria FUNASA, de que uma grande quantidade de ligações domiciliares que já estavam concluídas e ligadas nas Redes de Esgoto foram danificadas e ligadas a Rede de Drenagem construída pelo programa Bairro Novo; b) Cópia da inicial do Processo Administrativo 9066/2015/01, que foi instaurado em 15/20/2015, ainda na gestão do ex-Prefeito Max Rodrigues Lemos, para que fossem adotadas providências urgentes no sentido de corrigir as irregularidades apontadas pela FUNASA; c) Petição inicial e andamento da ação ressarcitória ajuizada em face do Estado do Rio de Janeiro e das empresas que realizaram as obras do Projeto Bairro Novo em Queimados (Processo 0011832- 57.2019.8.19.0067) ; d) Plano de trabalho da reparação; e) Relatório fotográfico dos danos causados pela obra do Estado; f) Planilha orçamentária dos danos; g) Ofício 170/SEMCONSESP/GAB/2020 que encaminhou relatório preliminar à FUNASA, referente ao Plano de Trabalho iniciado pela Prefeitura de Queimados, informando o andamento das obras de recuperação das redes coletoras de esgotos e da ETE, voltando a dar-lhe funcionalidade. O jurisdicionado espera ter demonstrado que a ETE implantada por meio dos recursos repassados pela FUNASA encontrava-se em pleno funcionamento, tendo o Convênio 2998/05 sido integralmente executado, mas, em razão de fatos supervenientes consubstanciados nos danos causados pela obra realizada pelo Projeto Bairro Novo, foram causados danos às tubulações de esgoto, com o consequente desvio dos dejetos para o curso d'água. Uma falha lamentável da obra feito pelo Estado e que danificou o que já havia sido executado pelo Município. Fato de terceiro que não pode ser imputado ao ex-gestor.
...
Exmo. Sr. Relator, o jurisdicionado concluiu a obra ainda na sua gestão, e a concluiu a contento, dando-a funcionalidade, como atestado pela própria FUNASA. Posteriormente, quando foram causados os danos à rede de esgoto pelas obras do Projeto Bairro Novo, projeto esse do Estado do Rio de Janeiro, houve muita dedicação da gestão para tentar solucionar essa situação, tanto que o processo administrativo 9066/2015/04 foi aberto para adoção urgente das providências, e foi aberto imediatamente após o jurisdicionado receber o ofício da FUNASA notificando-o sobre os fatos. Não houve omissão, pelo contrário, houve muita vontade e muito esforço em buscar a reparação do dano junto à empresa causadora, tanto que por fim um processo judicial foi movido em face dos responsáveis. O jurisdicionado não se omitiu em adotar as providências necessárias, fez tudo o que podia, e quando passou a gestão para o atual governo, entregou todos os procedimentos em andamento, possibilitando que a busca pela reparação continuasse. Hoje, tem notícia que sem prejuízo do processo judicial que está em andamento para o ressarcimento dos danos, o Município está realizando o reparo da rede de esgoto danificada, estando as obras em andamento, para voltar a dar funcionalidade ao objeto, tendo isso sido informado à FUNASA, conforme documento em anexo.
61. Por derradeiro, ainda no que se refere à documentação acostada às alegações de defesa, constantes das Peças 118-133 (Sr. Max Rodrigues Lemos) e Peças 138-159 (Município de Queimados) , além de guardar praticamente o mesmo teor, tendo sido apresentados documentos idênticos pelos defendentes, tem-se que a mesma diz respeito às etapas de execução do projeto e da obra em si, bem como às manifestações da Funasa a respeito da inutilidade do sistema de ETE, tópicos já tratados acima, não detendo, portanto, potencial de alterar o entendimento manifestado.
24. Posteriormente, em complemento às alegações de defesa, Max Rodrigues Lemos encaminhou a este Tribunal uma petição, datada de 5/1/2021 (equivocadamente registrado como 2020) , solicitando a realização de vistoria para comprovação da conclusão das obras e funcionamento da Estação de Tratamento de Esgoto objeto do convênio, tendo em vista a execução das obras reparadoras necessárias por meio de contrato firmado em decorrência da Tomada de Preços 02/2020 lançada pela Prefeitura de Queimados/RJ, cujo objeto envolvia a execução de seviços de operação e manutenção preventiva das Elevatórias e Estações de Tratamento de Esgoto de diversas regiões do município com o encaminhamento de documentação comprobatória (peças 165-181) .
25. Na análise realizada da documentação apresentada, abaixo transcrita parcialmente, houve a conclusão pela efetiva necessidade de nova vistoria a ser realizada pela Funasa, a despeito do tempo decorrido desde a identificação da irregularidade:
65. Contudo, a despeito do exame já feito acerca das alegações de defesa apresentadas pelos defendentes, que não lograram eximi-los da responsabilidade que lhes é imputada, conforme relatado, bem como malgrado referido lapso temporal, examinando-se as especificações da obra prevista na citada Tomada de Preços 02/2020 em cotejo com os detalhes constantes daquela executada por meio do Convênio EP 2998/2005, geradora da instauração da presente TCE, tem-se que a obra mais recente alcança, majoritariamente, os mesmos trechos da primeira, senão vejamos.
66. Nas obras levadas a termo por meio do Convênio EP 2998/2005, o Ministério da Saúde, por meio do Relatório de Cumprimento de Objeto de 1/4/2014 (peça 72, p. 1-2) , que atestou a conclusão da obra, indicou a execução integral dos trabalhos nas ruas Ernesto Steiner, Bernardino, Gastão Costa, Dr. Freire Andrade, Weder, Henrique, Tânia, Padre José de Anchieta, Guamirim, Guaraúna e Guarapuava, acrescentando que 'na Rua Bernardino somente foi executado 80% faltando apenas o trecho alagado'.
67. Por seu turno, quando se observa o escopo das obras lançadas por meio da TP 02/2020, nota-se que as mesmas alcançam quase a totalidade das vias públicas acima citadas, quais sejam, as ruas Ernesto Steiner, Gastão Costa, Bernardino, Dr. Freire Andrade e Weder, abarcando, assim, grande parte da obra anterior, posteriormente danificada, conforme visto.
68. Nesse contexto, emerge a possibilidade de as presentes obras terem o condão reparador dos danos causados pelas supracitadas obras de pavimentação e drenagem do Projeto Bairro Novo, possibilitando, por conseguinte, a entrada em funcionamento de todo o sistema de esgotamento sanitário previamente executado, o que seria de grande interesse da população daquela Municipalidade, por evidente.
69. Uma vez mais, cumpre salientar que, a despeito do período decorrido entre os danos mencionados e as obras lançadas em 2020, sobrepõe-se como interesse prioritário o atendimento do público alvo do ajuste prévio, por evidente, ante a possibilidade de se levar a bom termo a implementação do sistema de tratamento de esgoto da cidade, em virtude dos flagrantes benefícios decorrentes.
70. Assim, configura-se bastante razoável o pleito apresentado por Max Rodrigues Lemos, quando requer seja a Funasa seja diligenciada pelo Tribunal para que informe, após a realização de nova vistoria in loco, acerca da comprovação ou não da realização e da efetividade das referidas obras, com o fito de atestar não apenas a reparação dos danos anteriormente causados, bem como, precipuamente, a entrada em funcionamento da Estação de Tratamento de Esgoto referida, evitando-se, assim, a frustração dos objetivos da avença original.
71. E não poderia ser diferente, pois tal procedimento ganha especial relevo após a inclusão do Município de Queimados no polo passivo da presente relação processual, atribuindo-lhe responsabilidade solidária com Max Rodrigues Lemos, não se configurando medida salutar restringir à Municipalidade a possibilidade de comprovar a reparação de falhas anteriores, mas, sim, ao contrário, permitir-lhe sempre o mais amplo leque de defesa, em consonância com o princípio da ampla defesa, sempre esposado por esta Corte de Contas.
26. Desse modo, foi proposto pela Unidade Técnica (peças 183, 184 e 185) , e acatada pelo Ministro Relator Bruno Dantas (peça 186) , o encaminhamento da seguinte determinação à Funasa:
a) com fundamento nos arts. 10, § 1º, e 11 da Lei 8.443/1992 c/c o art. 157 do RI/TCU, que efetue diligência junto à Funasa - Fundação Nacional de Saúde, para que, no prazo de 120 (cento e vinte) dias, após vistoria in loco no Município de Queimados/RJ, informe a esta Corte de Contas acerca da execução das obras levadas a termo por meio da Tomada de Preços 02/2020, lançada por aquela Municipalidade, cujo objeto era 'a execução de serviços de operação e manutenção preventiva das Elevatórias e Estações de Tratamento de Esgoto (ETE) ', atestando ou não a efetiva entrada em operação da ETE - Estação de Tratamento de Esgoto executada com os recursos transferidos por meio do Convênio EP 2998/2005, para efeito de julgamento de mérito da presente Tomada de Contas Especial.
27. Em atendimento a esta demanda, a Funasa encaminhou a este Tribunal o Ofício 147/2021/COGED/AUDIT/PRESI-FUNASA, de 27/7/2021, com diversos documentos anexados, os quais serão analisados a seguir (peça 191) .
EXAME TÉCNICO
28. Como visto acima, a presente tomada de contas especial foi instaurada tendo em vista que, inobstante a execução integral da obra prevista (construção uma Estação de Tratamento de Esgoto no Município de Queimados/RJ) , não houve o atingimento do objetivo inerente, qual seja, o tratamento dos efluentes domésticos oriundos das residências da região.
29. Conforme descrito no item 8 acima, no âmbito do Relatório de Visita Técnica, relativo à visita realizada pela Funasa em 15/09/2015, foram listados os seguintes problemas na obra: 'i) o grande volume do efluente que chega na ETE não é proveniente de uso doméstico; ii) o esgoto que deveria estar sendo encaminhado para a ETE foi desviado para a rede de drenagem desta, lançado in natura no córrego da região; iii) a ETE está operando com efluente praticamente limpo, certamente oriundo do Lençol Freático; e vi) uma grande quantidade de Ligações Domiciliares que já estava concluída e ligada na Rede de Esgoto, objeto dos Convênios 2998/05 e 1976/06, foi danificada e ligada a Rede de Drenagem construída pelo programa Bairro Novo. '
30. A diligência realizada teve como objetivo expresso averiguar se tais problemas teriam sido resolvidos pela municipalidade, ensejando a funcionalidade do objeto, com benefício à comunidade local, e pleno alcance dos objetivos da avença, com consequente afastamento do débito imputado.
31. De acordo com o novo Relatório de Vistoria Técnica, datado de 22/7/2021, vistoria essa realizada em atendimento à determinação do Relator, a equipe de fiscalização da Funasa concluiu que a ETE se encontrava 'em ótimo estado de conservação e em funcionamento com a adequada operação do sistema' (peça 191, p. 5/7) .
32. Além do Relatório de vistoria, a Funasa encaminhou a esta Corte a Licença de Instalação e Operação, expedida pela Secretaria Municipal do Ambiente e Defesa dos Animais - SEMADA (peça 191, p. 13/16) , o relatório de desempenho da Estação de Tratamento de Esgotos São Jorge (peça 191, p.17/18) , Laudos Laboratoriais (peça 191, p. 19/24) , o Termo de Contrato firmado em decorrência da Tomada de Preços 02/2020 (cujo objeto envolvia, dentre outras, a operação e manutenção preventiva da Estação de Tratamento de Esgoto São Jorge (peça 191, p. 25/38) , o Memorando de início de Obras (peça 191, P.39) , o Projeto Hidráulico-Sanitário (peça 191, p. 48/64) , o Ofício 79/2021/SUEST-RJ-FUNASA encaminhado à Secretaria Municipal de Obras com sugestões para adequada continuidade da manutenção do equipamento (peça 191, p.66) , e Relatório Fotográfico da ETE (peça 191, p. 68/86) .
33. Tais documentos, em especial o detalhado relatório de vistoria elaborado, evidenciam que que a obra, além de ter sido executada na integralidade, apresenta pleno funcionamento, em função das intervenções realizadas pela Prefeitura de Queimados/RJ, para corrigir os problemas ocorridos posteriormente à conclusão da obra, trazendo relevantes benefícios à comunidade.
34. Com isso, o débito anteriormente apontado nestes autos foi afastado, vez que não restou configurado prejuízo ao Erário.
35. No entanto, as contas de Max Rodrigues Lemos (XXX.616.007-XX) , ex-Prefeito Municipal de Queimados/RJ, de 1/1/2009 a 31/12/2016, e o Município de Queimados/RJ (39.485.412/0001-02) , deverão ser julgadas regulares com ressalva, ante o longo período decorrido sem resolução das pendências, inobstante as providências engendradas e detalhadas na instrução anterior.
CONCLUSÃO
36. A análise efetivada no 'Exame Técnico', com base na nova vistoria realizada na obra pela Funasa, evidenciou o afastamento do débito apontado na presente tomada de contas especial, ante a comprovação da integral execução e funcionalidade do objeto do Convênio EP 2998/05 - Siafi 557480.
37. Deste modo, as contas de Max Rodrigues Lemos (XXX.616.007-XX) , ex-Prefeito Municipal de Queimados/RJ, de 1/1/2009 a 31/12/2016, e o Município de Queimados/RJ (39.485.412/0001-02) deverão ser julgadas regulares, com ressalvas, com fulcro no art. 16, inciso II, da Lei 8.443, de 1992.
PROPOSTA DE ENCAMINHAMENTO.
38. Ante o exposto, submete-se o assunto à consideração superior, propondo:
a) acolher parcialmente as alegações de defesa apresentadas por Max Rodrigues Lemos (XXX.616.007-XX e do Município de Queimados/RJ (39.485.412/0001-02) ;
b) julgar, com fulcro nos arts. 1º, inciso I, 16, inciso II, 18 e 23, inciso II, da Lei 8.443/1992, regulares com ressalva as contas de Max Rodrigues Lemos (XXX.616.007-XX) , e do Município de Queimados/RJ (39.485.412/0001-02) , dando-lhes quitação; e
c) enviar cópia do Acórdão que vier a ser proferido à Fundação Nacional de Saúde e aos responsáveis, para ciência, informando que a presente deliberação, acompanhada do Relatório e do Voto que a fundamenta, está disponível para a consulta no endereço www.tcu.gov.br/acordaos, além de esclarecer que, caso requerido, o TCU poderá fornecer sem custos as correspondentes cópias, de forma impressa."
	É o relatório.

Suzilady Geara Reis de Miranda (115.715/OAB-RJ), representando Max Rodrigues Lemos.

Procurador Rodrigo Medeiros de Lima.

TOMADA DE CONTAS ESPECIAL. FUNDAÇÃO NACIONAL DE SAÚDE (FUNASA). MUNICÍPIO DE QUEIMADOS/RJ. CONVÊNIO EP 2998/05 (SIAFI 557480). EXECUÇÃO DE SISTEMA DE ESGOTAMENTO SANITÁRIO. NÃO COMPROVAÇÃO DA REGULAR APLICAÇÃO DOS RECURSOS REPASSADOS. CITAÇÃO. APRESENTAÇÃO DE ALEGAÇÕES DE DEFESA. PLENO FUNCIONAMENTO DA OBRA. AFASTAMENTO DO DÉBITO. REGULARIDADE COM RESSALVAS DAS CONTAS.

TOMADA DE CONTAS ESPECIAL (TCE)

Secretaria de Controle Externo de Tomada de Contas Especial (SecexTCE).

Trata-se de tomada de contas especial (TCE) instaurada pela Fundação Nacional de Saúde (Funasa) em desfavor de Max Rodrigues Lemos, ex-Prefeito de Queimados/RJ (gestão 2009-2016) , em razão da não comprovação da regular aplicação dos recursos repassados ao ente municipal por meio do Convênio EP 2998/05 (Siafi 557480) , que tinha por objeto a execução de sistema de esgotamento sanitário em consonância com o plano de trabalho aprovado.
O convênio foi firmado no valor de R$ 1.319.870,63, sendo R$ 1.177.664,91 à conta do órgão concedente e R$ 142.205,72 referentes à contrapartida da entidade convenente. Os recursos federais efetivamente liberados totalizaram R$ 1.177.664,91, creditados na conta específica em três parcelas de R$ 440.000,00 (10/11/2006) , R$ 440.000,00 (28/9/2007) e R$ 220.000,00 (3/1/2014) .
Na fase interna da TCE, o órgão concedente concluiu pela impugnação parcial das despesas devido ao não atingimento do objetivo do convênio, importando em débito original de R$ 1.006.463,21, imputando-se a responsabilidade a Max Rodrigues Lemos, na condição de prefeito gestor dos recursos e Carlos de França Vilela, na condição de prefeito sucessor. O Controle Interno anuiu a esse posicionamento.
No âmbito do TCU, pugnou-se pela exclusão de responsabilidade do prefeito sucessor. Foram citados o município e Max Rodrigues Lemos. Em razão dos elementos apresentados pela defesa do ex-prefeito, determinei a realização de diligência à Funasa.
Em consequência dessa diligência, a Funasa efetuou nova vistoria e asseverou que a estação de tratamento de esgoto se encontrava "em ótimo estado de conservação e em funcionamento com a adequada operação do sistema". Transcrevo, por oportuno, as conclusões da unidade instrutora sobre esse ponto:
"33. Tais documentos, em especial o detalhado relatório de vistoria elaborado, evidenciam que que a obra, além de ter sido executada na integralidade, apresenta pleno funcionamento, em função das intervenções realizadas pela Prefeitura de Queimados/RJ, para corrigir os problemas ocorridos posteriormente à conclusão da obra, trazendo relevantes benefícios à comunidade.
34. Com isso, o débito anteriormente apontado nestes autos foi afastado, vez que não restou configurado prejuízo ao Erário."
Por fim, a unidade, com a concordância do MPTCU, sugere julgar regulares com ressalvas as contas dos responsáveis, em razão do longo período decorrido sem resolução das pendências apontadas no empreendimento.
Corroboro as análises empreendidas pela unidade instrutora, as quais contaram com a anuência do Ministério Público junto ao TCU, razão pela qual incorporo os fundamentos apresentados às minhas razões de decidir, sem prejuízo dos comentários a seguir.
As alegações de defesa apresentadas, bem como a documentação apresentada pela Funasa em resposta à diligência do TCU, evidenciam que a obra, além de ter sido executada na integralidade, apresenta pleno funcionamento, em função das intervenções realizadas pela Prefeitura de Queimados/RJ para corrigir os problemas ocorridos posteriormente à conclusão da obra, trazendo relevantes benefícios à comunidade.
Nesse sentido, o débito anteriormente apontado nestes autos deve ser afastado, porquanto não restou configurado prejuízo ao erário.
Nesse cenário, em razão da natureza da irregularidade assinalada, da qual não resultou dano ao erário, as contas dos responsáveis devem ser julgadas regulares com ressalvas, dando-lhe quitação, com amparo no art. 16, inciso II, da Lei Orgânica do TCU.
Ante o exposto, voto por que o Tribunal adote o Acórdão que ora submeto à deliberação deste Colegiado.
TCU, Sala das Sessões Ministro Luciano Brandão Alves de Souza, em tagDataSessao.
Ministro BRUNO DANTAS 
Relator